臺灣高等法院刑事判決
110年度上訴字第955號
上  訴  人  
即  被  告  林正發





上列上訴人因違反毒品危害防制條例案件，不服臺灣新北地方法
院109年度審訴字第1782號，中華民國109年12月28日第一審判決
（起訴案號：臺灣新北地方檢察署109年度毒偵字第2381號），
提起上訴，本院判決如下：
    主  文
上訴駁回。
    理  由
一、公訴意旨略以：林正發基於施用第一、二級毒品之犯意，於
    民國109年1月24日0時30分為警採尿起回溯26小時內某時分
    ，在新北市板橋區合安一路某處，以將第一級毒品海洛因、
    第二級毒品甲基安非他命放入玻璃球中燒烤並吸食所產生煙
    霧之方式，同時施用海洛因、甲基安非他命1次，因認林正
    發涉犯毒品危害防制條例第10條第1項、第2項之施用第一、
    二級毒品罪嫌等語。
二、原判決意旨略以：上訴人即被告(下稱被告)林正發本案施用
    毒品之時間，距最近一次觀察、勒戒或強制戒治執行完畢(
    即90年8月13日)已逾3年，檢察官應依本次修正毒品危害防
    制條例第20條第3項規定，視被告個案情形，酌量是否適合
    聲請「觀察、勒戒」或給予「命附條件緩起訴處分」等機會
    因其間是否另犯施用毒品罪經起訴、判刑或執行而有不同。
    又本案係於109年8月25日繫屬法院，檢察官逕予提起公訴，
    其起訴之程序違背規定，且無從補正，爰不經言詞辯論，逕
    為不受理之判決等語。
三、被告上訴意旨略以：被告現服刑中，可呈報假釋，如被告經
    勒戒、戒治釋放後，必須解還司法執行，還須繳納費用，處
    以保安處分並未有利於被告，爰提起上訴，願受有期徒刑之
    宣告等語云云。　　　
四、按起訴之程序違背規定者，應諭知不受理之判決，並得不經
    言詞辯論為之，刑事訴訟法第303條第1款、第307條分別定
    有明文。上述規定，依同法第364條規定，於第二審審判程
    序亦有準用。刑事訴訟法第303條第1款規定所稱「案件有起
    訴之程序違背規定之情形者」，係指檢察官提起公訴之訴訟
    行為於程序上有違法律之規定而言，而提起公訴之訴訟行為
    是否於程序上有違法律規定，原則上固以起訴時所存在之事
    項及法律規定為判斷，惟檢察官起訴後始發生之情事變更事
    由，致法院不能為實體審理及判決者，亦屬「起訴之程序違
    背規定」；又法院受理案件，其審查順序，係先程序、後實
    體(最高法院105年度台上字第1232號判決意旨參照)。
五、次按，施用第一、二級毒品為犯罪行為，毒品危害防制條例
    第10條設有處罰規定。故施用第一、二級毒品者，本應科以
    刑罰。惟基於刑事政策，對合於一定條件之施用者，依同法
    第20、24條等規定，係採「觀察、勒戒或強制戒治」與「附
    命完成戒癮治療緩起訴處分」等雙軌治療模式。而本次於10
    9年7月15日修正施行之毒品危害防制條例第20條第3項及第2
    3條第2項，雖僅將原條文之再犯期間由「5年」改為「3年」
    ，惟鑑於將施用毒品者監禁於監獄內，僅能短期間防止其接
    觸毒品，因慣用毒品產生之「心癮」根本無法根除，並慮及
    毒品危害防制條例施行多年累積之戒毒經驗及實效，暨逐步
    擴充之醫療、戒癮機構、專業人力、社區支援系統等資源，
    尤以本次毒品危害防制條例第24條修正，擴大檢察官對施用
    毒品者附條件緩起訴處分之範圍，使其能視個案具體情形給
    予適當多元社區處遇。是本次修正後對於施用毒品者之思維
    ，自應與時俱進，擺脫以往側重於「犯人」身分之處罰，著
    重其為「病患」之特質，並以「治療」疾病為出發點，重新
    評價前揭所謂「3年後再犯」之意義。因此，上述所謂「3年
    後再犯」，只要本次再犯（不論修正施行前、後）距最近1
    次觀察、勒戒或強制戒治執行完畢釋放，已逾3年者，即該
    當之，不因其間有無犯第10條之罪經起訴、判刑或執行而受
    影響，應由檢察官循上開雙軌治療模式，為合義務之裁量處
    置（最高法院109年度台上大字第3826號裁定、109年度台上
    字第3826號刑事判決意旨參照）。
六、經查：
  ㈠被告前因施用毒品案件，經原審法院裁定送觀察、勒戒後，
    認無繼續施用毒品之傾向，於90年8月13日釋放出所，並經
    臺灣新北地方檢察署檢察官以90年度毒偵字第3026號為不起
    訴處分確定；其後被告又因多次違犯施用毒品案件，並經判
    刑確定而執行等情，有本院被告前案紀錄表在卷可憑（見本
    院卷第23至46頁）。是被告最近一次「觀察、勒戒或強制戒
    治」執行完畢之時間乃係「90年8月13日」，此部分事實，
    堪以認定。
　㈡本案被告被訴施用第一、二級毒品之時間為「109年1月24日0
    時30分為警採尿起回溯26小時內某時分」，距被告最近1次
    「觀察、勒戒或強制戒治」執行完畢之日，已逾3年，核屬
    毒品危害防制條例第20條第3項所規定之「3年後再犯」，不
    因其間是否另犯施用毒品案件經起訴、判刑或執行而受影響
    。揆諸前開說明，於本次毒品危害防制條例修法後，已賦予
    檢察官視個案不同而為觀察、勒戒或附條件緩起訴(附命完
    成戒癮治療或毋庸戒癮治療之條件)之多元處遇，又經本院
    綜合審酌本件被告施用毒品之情形、品德、素行、家庭等生
    活狀況，為整體判斷後，認逕予裁定觀察、勒戒，對被告顯
    屬不利、有失公平，自應由檢察官重啟處遇程序，針對本件
    個案再行具體審酌，聲請法院裁定觀察、勒戒或為附命完成
    戒癮治療之緩起訴處分，抑或為其他適法處理，尚不得對被
    告追訴處罰，而本案係於109年8月25日繫屬原審法院，有蓋
    有原審法院收狀戳之臺灣新北地方檢察署109年8月25日新北
    檢德博109毒偵2381字第1090085935號函在卷可查，依據前
    揭說明，檢察官所為之起訴，其程序即屬違背規定，且無從
    補正，依刑事訴訟法第303條第1款規定，自應諭知不受理判
    決。
　㈢綜上所述，原審法院以檢察官本件起訴之程序違背規定，不
    經言詞辯論，諭知不受理判決，核無不當或違誤之處。被告
    提起上訴，以前開情詞指摘原判決不當，為無理由，爰不經
    言詞辯論，逕予駁回。
據上論斷，應依刑事訴訟法第368條、第372條，判決如主文。
中　　華　　民　　國　　110 　年　　3 　　月　　24　　日
                  刑事第十一庭  審判長法　官  周煙平
                                      法　官  陳俞伶
                                      法　官  連育群
以上正本證明與原本無異。
如不服本判決，應於收受送達後20日內向本院提出上訴書狀，其
未敘述上訴之理由者並得於提起上訴後20日內向本院補提理由書
（均須按他造當事人之人數附繕本）「切勿逕送上級法院」。
                                      書記官  廖紫喬
中　　華　　民　　國　　110 　年　　3 　　月　　24　　日